【裁判字號】    88,簡上,549
【裁判日期】    891006
【裁判案由】    返還借款
【裁判全文】
臺灣臺中地方法院民事判決                        八十八年度簡上字第五四九號
    上  訴  人  昱昌金屬有限公司
    法定代理人  甲○○
    訴訟代理人  丙○○
    上  訴  人  昱盷金屬有限公司
    法定代理人  丙○○
    共      同
    訴訟代理人  乙○○        .
    共      同
    送達代收人  吳志勇        .
    被      告  丁○○        .
                              .
    訴訟代理人  黃文崇律師
                魏莉芸律師
右當事人間請求返還借款事件，上訴人對於中華民國八十八年十月二十七日本院簡易
庭八十八年度中簡字第二五五八號第一審判決提起上訴，本院判決如左：
    主    文
原判決關於駁回上訴人後開第二項之訴部分，及該部分訴訟費用之裁判廢棄。
被上訴人應給付上訴人昱盷金屬有限公司新台幣參拾肆萬參仟零捌拾元，並應給付上
訴人昱昌金屬有限公司新台幣參拾伍萬捌仟貳佰元，及均自民國八十八年五月二十五
日起至清償日止，按週年利率百分之五計算之利息。
其餘上訴駁回。
第一、二審訴訟費用，由被上訴人負擔百分之九十九，餘由上訴人負擔。
    事    實
甲、上訴人方面：
一、聲明：
（一）原判決廢棄。
（二）被上訴人應給付上訴人昱盷金屬有限公司新台幣（下同）三十五萬零五百三十
      九元，及自起訴狀繕本送達翌日起至清償日止，按年息百分之五計算之利息；
      被上訴人應給付上訴人昱昌金屬有限公司三十五萬八千二百元，及自起訴狀繕
      本送達翌日起至清償日止，按年息百分之五計算之利息。
二、陳述：除與原審判決書所載者相同茲予引用外，補稱：
（一）上訴人昱昌金屬有限公司（下稱昱昌公司）及上訴人昱盷金屬有限公司（昱盷
      公司）委託被上訴人貼現之八紙票據（下稱系爭票據）上之受款人均為上訴人
      昱昌公司及昱盷公司而非丙○○，且被上訴人將上訴人委託貼現之款項均直接
      匯入上訴人昱盷公司帳戶而非丙○○之帳戶。又上訴人昱昌公司及昱盷公司之
      實際負責人皆為本件訴訟代理人乙○○，票貼事宜皆是乙○○在聯絡，並從臺
      北將系爭票據寄到臺中給上訴人之臺中區業務代表丙○○，請丙○○幫忙貼現
      ，上訴人並請丙○○告訴被上訴人將貼現所得金額匯入上訴人之帳戶，且丙○
      ○並未在系爭票據上背書，可知委任貼現之法律關係係存在上訴人與被上訴人
      間，而非丙○○與被上訴人間。是原審將公司代理人丙○○之陳述認作丙○○
      個人之陳述，實屬有誤。
（二）既委任之法律關係既係存在兩造間，則被上訴人不得以其與丙○○之債權主張
      其因本件委任關係所生之債務主張抵銷。
（三）被上訴人傳真予上訴人之傳真稿上之貼現利息係以日息萬分之八計算，但當初
      兩造係約定年息八釐，故應以年息八釐計算之利息才為合理。
（四）上訴人昱盷公司委任被上訴人貼現的五張以昱盷公司為受款人之票據，總金額
      為一百四十二萬零五百三十九元，而被上訴人只匯一百零七萬到上訴人昱盷公
      司之戶頭，尚有三十五萬零五百三十九元未交付予委任人昱盷公司。且其餘的
      三張票據皆已兌現，然被上訴人亦未將三十五萬八千二百元交付與上訴人昱昌
      公司，是上訴人昱盷公司及上訴人昱昌公司爰依委任之法律關係提起本訴。
三、證據：援用原審之立證方法。
乙、被上訴人方面：
一、聲明：駁回上訴。
二、陳述：
（一）乙○○在偵查中陳稱支票係丙○○交給被上訴人，丙○○亦於原審自承其持系
      爭票據向被上訴人票貼，且上訴人昱盷公司、昱昌公司之法定代理人分別為丙
      ○○、甲○○，然僅由丙○○持系爭票據向被上訴人調借現金，又丙○○僅係
      昱盷公司之法定代理人，如何能代理另一上訴人昱昌公司，可知本件係上訴人
      昱盷公司之負責人丙○○個人持系爭票據向被上訴人票貼。而票貼係指執票人
      為向第三人借調現金，持票據交付第三人以供擔保借款之債務行為，並非委任
      關係，而為一無名契約，故本件之債權債務關係係存在於丙○○個人與被上訴
      人間。另票據為無因證券，故無論丙○○持向被上訴人貼現之票據發票人為何
      ，或票據上是否有丙○○之背書均非所問，況系爭票據有數張為禁止背書轉讓
      之票據。又丙○○持系爭票據向被上訴人借調現款，而現款要匯給何人，當由
      丙○○指示，故被上訴人將系爭票據貼現之金額匯入上訴人帳戶，亦無礙丙○
      ○個人與被上訴人間債權債務關係之成立，更不得據此反稱該債權債務關係係
      存在於上訴人與被上訴人間，遑論上訴人與被上訴人間有委任辦理票據貼之關
      係存在。
（二）依當時記載於傳真稿上之會算結果為，在面額五十五萬八千八百一十元、票號
      0000000號、發票日八十七年三月三十一日支票兌現前，被上訴人於八
      十七年一月二十三日、同年月二十六日共匯一百零七萬元，丙○○個人向被上
      訴人貼現支票面額共計一百二十一萬九千九百二十九元，扣除貼現利息二萬七
      千一百二十三元，被上訴人本應給付丙○○一百一十九萬二千八百零六元，扣
      除已給付之一百零七萬元，尚欠十二萬二千八百零六元，並請丙○○表示就上
      開未兌現之五十五萬八千八百一十元支票是否仍要貼現，如丙○○表示要貼現
      ，被上訴人可以二十日、日息八厘計算利息，故須給付與丙○○之金額應為五
      十四萬九千八百六十九元，加上尚欠的十二萬二千八百零六元，共計六十七萬
      二千六百七十五元；如丙○○表示不要貼現，被上訴人應將票交還與丙○○，
      並再給付尚欠的十二萬二千八百零六元。
（三）嗣丙○○要求被上訴人代為進口門閂，並以系爭票據抵充貨款，此經周明祺在
      上訴人告訴被上訴人侵占之偵查程序中證述在卷。
三、證據：援用原審之立證方法。
丙、本院依職權向臺灣臺中地方法院檢察署調閱八十七年度偵字第一一九六二號侵占
    案件偵查卷。
    理    由
一、本件上訴人起訴主張上訴人昱盷公司、昱昌公司於八十七年一月間，因需錢急迫
    ，乃交付被上訴人可貼現之票據八紙，共一百七十七萬八千七百三十九元，委託
    其代為辦理票據貼現，詎被上訴人於票貼後僅交付上訴人昱盷公司一百零七萬元
    ，自同年三月起，即未再交付任何款項，因上訴人交付被上訴人之票據已全部兌
    現，是被上訴人尚有七十萬八千七百三十九元未付，屢經催討，均置之不理，爰
    依民法第五百四十一條第一項之規定，請求被上訴人將處理委任事務所收取之金
    錢交付上訴人。被上訴人則以本件係上訴人昱盷公司之負責人丙○○個人持系爭
    票據向被上訴人票貼，且丙○○嗣後要求被上訴人代為進口門閂，並以系爭票據
    抵充貨款，故被上訴人亦無積欠丙○○貼現款項等語，資為抗辯。是以本件首應
    審究者在於，係上訴人持系爭票據向被上訴人貼現，抑或丙○○個人持系爭票據
    向被上訴人貼現？
二、經查，依丙○○於原審時所陳稱：其持支票向被上訴人調現等語觀之，丙○○應
    只在表明當時的確有以支票向被上訴人調現一事；且公司為一法人，自須由自然
    人代表或代理為之，是丙○○此行為究係代表上訴人昱盷公司、代理昱昌公司抑
    或單純個人行為，尚難僅憑此即逕以認定係丙○○個人行為。又乙○○在偵查中
    陳稱：支票係丙○○交給被上訴人等語，此雖有被上訴人於原審提出之臺灣臺中
    地方法院檢察署八十七年度偵字第一一九六二號不起訴處分訴為證，並經本院依
    職權向臺灣臺中地方法院檢察署調取八十七年度偵字第一一九六二號侵占案件查
    閱屬實，然此亦係在表明丙○○當時的確有將貼現支票交給被上訴人一事，如上
    所述，亦無法逕認係單純丙○○個人行為而非代表或代理上訴人昱盷公司、昱昌
    公司。雖被上訴人於原審提出臺灣高等法院臺中分院檢察署八十七議法字第一二
    ０二號處分書中認定係丙○○持系爭票據向被上訴人個人貼現為據；然按檢察官
    不起訴處分，無拘束民事訴訟之效力，又刑事判決所為事實之認定，於獨立民事
    訴訟之裁判時，本不受其拘束，原審斟酌全辯論意旨及調查證據之結果，依自由
    心證，為與刑事判決相異之認定，不得謂為違法（最高法院四十一年度台上字第
    一三０七號判例參照），是本院自可不受前開處分書之拘束，斟酌全辯論意旨及
    調查證據之結果後，依自由心證而為相異之認定。查系爭票據中有五張係以上訴
    人昱盷公司名義為為受款人，有二張係以上訴人昱昌公司為受款人，被上訴人將
    貼現之金額一百零七萬匯入上訴人昱盷公司之帳戶等情，為兩造所不爭，復據上
    訴人於提出之上訴人昱盷公司、昱昌公司名義為受款人之支票七張、昱盷公司為
    收款人之匯款單據三張為證，並依兩造所不爭執真正之被上訴人傳真予丙○○傳
    真稿上記載「．．．當時我（被上訴人）Ｔ／Ｔ給貴公司為一百零七萬．．．另
    外五十五萬八千八百一十元，我可以私人兌現給你（丙○○傳）．．．如不兌現
    亦可，我把票抽回，另外再Ｔ／Ｔ十二萬二千八百零六元給貴公司」以觀，被上
    訴人至少認知丙○○係上訴人之員工或有代理權之人，且丙○○所持以貼現之八
    張票據，其中七張皆以上訴人昱盷公司、昱昌公司名義為受款人，貼現金額亦係
    匯入上訴人昱盷公司之帳戶而非丙○○之帳戶，依一般之經驗法則，公司員工持
    公司票據辦理貼現，貼現金額匯入公司戶頭，皆認係為公司辦理貼現行為，是應
    認本件係丙○○代表上訴人昱盷公司、代理上訴人昱昌公司辦理票據貼現行為。
    原審判決以丙○○於原審之上開陳述及前開檢察官不起訴處分中所認定之事實為
    據，自非允當，故上訴意旨指摘原判決不當，求予廢棄，應有理由。
三、按消費借貸屬要物契約，須經交付金錢才成立。經查，丙○○於八十七年一月間
    代表上訴人昱盷公司、代理上訴人昱昌公司向被上訴人票貼，而被上訴人亦於一
    月間交付一百零七萬予上訴人昱盷公司，故上訴人昱盷公司與被上訴人間，就一
    百零七萬成立消費借貸契約。而上訴人昱盷公司主張當時利息係以年息八釐計算
    ，被上訴人於傳真稿上係以日息萬分之八計算利息有誤等情，為被上訴人所不爭
    ，是依兩造所不爭之傳真稿上記載之利息計算方式以週年利率百分之八（即日息
    萬分之二．二）計算利息如下：
    （１）丙○○交付被上訴人之面額二十二萬一千五百五十元之票據，嗣兌現清償
          上開借款之一部，以２２１５００元×０．０００２２×２０天＝９７５
          元（小數點以下四捨五入）。
    （２）丙○○交付被上訴人之面額十一萬二千八百元之票據，嗣兌現清償上開借
          款之一部，以１１２８００元×０．０００２２×４４天＝１０９２元。
    （３）丙○○交付被上訴人之面額二萬三千八百五十元之票據，嗣兌現清償上開
          借款之一部，以２３８５０元×０．０００２２×３０天＝１５７元（小
          數點以下四捨五入）。
    （４）丙○○交付被上訴人之面額四十六萬三千七百五十四元之票據，嗣兌現清
          償上開借款之一部，以４６３７５４元×０．０００２２×２６天＝２６
          ５３元。
    （５）丙○○交付被上訴人之面額六萬四千五百十二元之票據，嗣兌現清償上開
          借款之一部，以６４５１２元×０．０００２２×３５天＝４９７元。
    （６）丙○○交付被上訴人之面額八萬八千四百二十二元之票據，嗣兌現清償上
          開借款之一部，以８８４２２元×０．０００２２×４９天＝９５３元。
    （７）丙○○交付被上訴人之面額二十四萬五千零四十一元之票據，嗣兌現清償
          上開借款之一部，以２４５０４１×０．０００２２×２１天＝１１３２
          元。
    故利息共計（１）９７５元＋（２）１０９２元＋（３）１５７元＋（４）２６
    ５３元＋（５）４９７元＋（６）９５３元＋（７）１１３２元＝７４５９元。
    綜上所述，於總額一百七十七萬八千七百三十九元之系爭票據兌現後，上訴人昱
    盷公司已清償上開借款及利息共一百零七萬七千四百五十九元。
四、按稱委任者，謂當事人約定，一方委託他方處理事務，他方允為處理之契約。又
    受任人因處理委任事務，所收取之金錢，應交付於委任人。民法第五百二十八條
    、五百四十一條第一項定有明文。查上訴人昱盷公司、昱昌公司交付被上訴人貼
    現之票據，被上訴人只交付上訴人昱盷公司借款一百零七萬元，扣除利息七千四
    百五十九元，於系爭票據全數兌現後，尚有七十萬一千二百八十元，被上訴人未
    交付於上訴人，是被上訴人自有依委任之法律關係交付其因委任事務所收取金錢
    於上訴人之義務。而上訴人昱盷公司以其為受款人名義之支票請求被上訴人貼現
    之金額共一百四十二萬零五百三十九元（面額四十六萬三千七百五十四元之支票
    ＋面額六萬四千五百十二元之支票＋面額八萬八千四百二十二元之支票＋二十四
    萬五千零四十一元之支票＋面額五十五萬八千八百一十元之支票），而被上訴人
    只匯一百零七萬元到上訴人昱盷公司之戶頭，再扣除利息七千四百五十九元，被
    上訴人尚有三十四萬三千零八十元未交付予委任人昱盷公司。且其餘的三十五萬
    八千二百元（總額0000000元－借款0000000元－尚未交付上訴人
    昱盷公司３４３０８０元）被上訴人亦未交予委任人昱昌公司。從而，上訴人昱
    盷公司請求被上訴人給付三十四萬三千零八十元，應予准許，而逾此數額部分之
    請求，即非有據，不應准許，而上訴人昱昌公司請求被上訴人給付三十五萬八千
    二百元，應予准許。
五、綜上所述，上訴人昱盷公司基於委任之法律關係請求被上訴人給付三十四萬三千
    零八十元，及自起訴狀繕本送達之翌日即八十八年五月二十五日起至清償日止，
    按週年利率百分五計算法定遲延利息，應予准許，而逾此數額部分之請求，即非
    有據，不應准許；上訴人昱昌公司請求被上訴人給付三十五萬八千二百元，及自
    起訴狀繕本送達之翌日即八十八年五月二十五日起至清償日止，按週年利率百分
    五計算法定遲延利息，應予准許。
六、本件判決之基礎已明確，兩造其餘攻擊防禦方法及舉證，核與判決無影響，爰不
    另一一論述，併此敘明。
七、據上論結，本件上訴為一部有理由，一部無理由，依民事訴訟法第四百三十六條
    之一第三項、第四百五十條、第四百四十九條第一項、第七十九條但書，判決如
    主文。
中      華      民      國    八十九    年      十      月      六      日
                                    臺灣臺中地方法院民事第三庭
~B審判長法官
~B法      官
~B法      官  涂秀玲
不得上訴
中      華      民      國    八十九    年      十      月      六      日
~B法院書記官  王麗麗


司法院資訊處製作；財團法人民間司法改革基金會備份。
